臺灣高等法院臺中分院刑事判決
110年度金上訴字第66號
上  訴  人  
即  被  告  謝金能


選任辯護人  李瑞仁律師
            蕭世駿律師
上列上訴人因加重詐欺等案件，不服臺灣臺中地方法院109年度
金訴字第352號中華民國109年11月17日第一審判決（起訴案號：
臺灣臺中地方檢察署109年度偵字第21090號），提起上訴，本院
判決如下：
    主  文
原判決撤銷。
丁○○三人以上共同犯詐欺取財罪，處有期徒刑壹年貳月。未扣
案之犯罪所得新臺幣壹萬伍仟壹佰玖拾伍元沒收，於全部或一部
不能沒收或不宜執行沒收時，追徵其價額。
    事  實
一、丁○○透過朋友認識真實姓名年籍不詳通訊軟體WeChat(下稱
    微信)暱稱「南山云竹」之成年男子（下稱「南山云竹」）
    ，經「南山云竹」告知提供金融機構帳戶收款，並代為將匯
    入款項轉出，即可獲得以匯入金額1.5%計算之報酬訊息後，
    知悉僅提供金融帳戶及將匯入款項轉帳至其他帳戶，即能輕
    鬆取得1.5%之高額報酬，依一般社會生活之通常經驗，已預
    見「南山云竹」恐係詐欺集團成員，提供之金融帳戶可能係
    作為掩護詐欺集團遂行詐欺取財犯行所用，匯入帳戶款項係
    詐欺犯罪所得，代為轉帳匯出，可能係轉出贓款而隱匿該詐
    欺犯罪所得去向，同時可能因此參與含其在內所組成3人以
    上、以詐術為手段、具持續性或牟利性之有結構性詐欺集團
    組織（下稱本案詐欺集團，無證據證明成員中有未滿18歲之
    人）。詎其為求賺取上開報酬，基於縱使參與犯罪組織亦不
    違背其本意之不確定故意，接受「南山云竹」上開條件，於
    民國109年4月7日上午10時47分許，將其向渣打國際商業銀
    行股份有限公司(下稱渣打銀行)申設之帳號00000000000000
    號帳戶(下稱系爭帳戶)存摺內頁拍照傳送予「南山云竹」，
    容任「南山云竹」及本案詐欺集團使用系爭帳戶資料詐欺他
    人財物，並允諾將匯入之款項轉出，而加入「南山云竹」所
    屬本案詐欺集團。丁○○於參與本案詐欺集團期間，與「南山
    云竹」、真實姓名年籍不詳綽號「毫克」（下稱「毫克」）
    之人及本案詐欺集團其他不詳成員，共同意圖為自己不法所
    有，基於三人以上共同詐欺取財、隱匿詐欺所得去向之一般
    洗錢不確定犯意，由真實姓名年籍不詳暱稱「李庭偉」之成
    員於同年月8日某時，使用Facebook-messenger(下稱臉書即
    時通)及LINE通訊軟體與丙○○聯繫，佯稱：於特定時間投資
    博奕網站，一定會獲利云云，致丙○○陷於錯誤，依指示接續
    於附表編號1-11所示時間，將如附表編號1-11所示金額轉帳
    至系爭帳戶(起訴書誤載為匯至丙○○申設之帳號000-0000000
    0000000號、帳號000-000000000000號等金融帳戶)，合計10
    1萬3,000元(起訴書誤為100萬8,000元)，丁○○則依「南山云
    竹」指示，將丙○○匯入其渣打銀行帳戶內之贓款，先後以網
    路銀行或行動電話APP轉至「南山云竹」指定之○○○設於玉山
    銀行之0000000000000號帳戶(下稱○○○帳戶)，該等款項並再
    自○○○帳戶轉帳至其他帳戶，或者以提領現金方式領取，以
    製造金流之斷點，致無從追查前揭犯罪所得之去向，而隱匿
    上開詐欺犯罪所得，丁○○因之獲取以匯入金額1.5%(原審判
    決誤載為0.5%)計算之報酬。嗣因丙○○發覺遭詐欺報警，始
    循線查悉上情。
二、案經臺中市政府警察局太平分局報告臺灣臺中地方檢察署檢
    察官偵查起訴。
    理  由
一、以下所引用具傳聞性質之證據資料，檢察官於本院表示同意
    有證據能力，上訴人即被告丁○○（下稱被告）及辯護人於本
    院則未爭執證據能力（本院卷第87-88、97-98、197頁）。
    又本案所引用之非供述證據，檢察官、被告及辯護人均未表
    示無證據能力，除證人丙○○於警詢所為關於被告涉犯參與犯
    罪組織罪之陳述，依組織犯罪防制條例第12條第1 項中段規
    定無證據能力外，其餘部分，依法均可作為認定犯罪事實之
    證據。
二、認定犯罪事實所憑之證據及理由
    訊據被告固坦認有提供系爭帳戶予「南山云竹」使用，並依
    其指示將包含告訴人丙○○匯入之款項，利用網路轉至○○○及
    其他帳戶等事實，惟矢口否認有何上開參與犯罪組織、三人
    以上共同詐欺取財及一般洗錢等犯行，辯稱：透過朋友在○
    區一家公司認識「南山云竹」，不知道他的真實姓名，只知
    道姓唐，他說長期住在大陸，回來台灣只有1 、2 個月，透
    過朋友說要在台灣找有戶頭的人，說人家欠他很多錢，很多
    錢要進來，錢進來後要匯去哪裡，都是按照「南山云竹」指
    示轉帳；本案發生問題後，問他為何有這樣的事情發生，他
    說可以幫我處理到沒有事情，並要我說是做生意代買代購，
    所以之前才在警詢、偵查及原審說是幫忙代買代購；分局做
    完筆錄，就找不到「南山云竹」，本案實際上是單純基於朋
    友道義幫忙轉帳，並無收取分毫利益，不知道他們是做詐騙
    集團，也沒有參與犯罪組織、詐欺、洗錢之不確定故意等語
    。惟查：
　㈠系爭帳戶係被告所申設，其有於109年4月7日10時47分許，將
    系爭帳戶存摺內頁拍照傳送予「南山云竹」，嗣告訴人丙○○
    於上開時間，遭以上開方式詐欺後，於附表編號1-11所示時
    間，將如附表編號1-11所示金額轉帳至系爭帳戶，合計101
    萬3,000元，被告則依「南山云竹」指示，先後將告訴人匯
    入系爭帳戶內之款項，以網路銀行或行動電話APP轉帳方式
    轉至○○○帳戶，該等款項並再自○○○帳戶轉帳至其他帳戶，或
    者遭以提領現金方式領取等事實，均經被告供承或不爭執在
    卷，核與證人即告訴人丙○○於警詢、原審證述其遭詐欺之情
    節相符(偵卷第21-23頁；原審卷第108-110頁；證人警詢之
    陳述不作為認定被告違反組織犯罪防制條例部分之用），並
    有內政部警政署反詐騙諮詢專線紀錄表2紙、帳戶個資檢視(
    渣打銀行帳戶)1紙、臺中市政府警察局第四分局春社派出所
    受理詐騙帳戶通報警示簡便格式表2紙、查詢12個月交易/帳
    戶彙總登摺明細(丙○○)1紙、LINE對話紀錄翻拍照片2張、渣
    打銀行109年6月4日渣打商銀字第1090015960號函暨檢附之
    渣打銀行帳戶相關資料共4紙(含客戶基本資料1紙、活期性
    存款歷史明細查詢2紙)、渣打銀行ALMA/綜合儲存款帳戶封
    面暨內頁影本10紙、微信對話紀錄翻拍照片8張(偵卷第25-2
    7、29、31-33、35-36、37、39-45、47-65、67-69頁)、中
    華郵政股份有限公司109年8月25日儲字第1090216418號函暨
    檢附中華郵政股份有限公司客戶歷史交易清單(丙○○)共4紙
    、中華郵政股份有限公司109年8月27日儲字第1090219485號
    函暨檢附中華郵政股份有限公司客戶歷史交易清單(丙○○)共
    4紙、渣打銀行109年8月31日渣打商銀字第1090032156號函
    暨檢附活期性存款歷史明細查詢（原審卷第43-49、51-57、
    59-77頁)、渣打銀行110 年4 月19日渣打商銀字第11000146
    74號函暨檢附交易明細（本院卷一第223-228 頁）、本院公
    務電話查詢紀錄表-渣打銀行、玉山銀行集中管理部110 年1
    0月1 日玉山個(集) 字第1100087807號函暨檢送之○○○000-0
    00000000000號帳戶交易明細等資料(本院卷二第121、191-1
    95頁)在卷可稽，足認被告申設之系爭帳戶，確實供本案詐
    欺集團成員作為詐欺告訴人匯款帳戶使用，被告亦有依指示
    將告訴人遭詐欺而匯入系爭帳戶款項轉帳至○○○帳戶之行為
    ，此部分事實可以認定。公訴意旨雖以被告係將告訴人匯入
    款項轉至集團支配管領之○○○開立之000-000000000000號、○○○開立之000-000000000000號帳戶等語，惟依本院函查渣打
    銀行之結果，告訴人匯入之上開款項，係遭被告轉至○○○帳
    戶，公訴意旨容有誤會，爰更正認定如上。
　㈡被告於本院雖提出其所稱之「南山云竹」持用之行動電話門
    號0000000000號及「南山云竹」照片供本院調查，經本院調
    取0000000000門號持用人乙○○戶政照片（正面）與被告提供
    之「南山云竹」照片（側面）比對，發現乙○○之長相確與被
    告所提供照片上之男子神似，有被告提供之「南山云竹」照
    片及乙○○戶政照片在卷可稽(本院卷一第242-243、347頁)。
    惟參之被告於偵查及原審均稱其未曾見過「南山云竹」其人
    ，不知道其電話，只用微信連絡等語（偵卷第158頁反面；
    原審卷第87-88、115-116頁)，則被告延至本院始提出上開
    電話、照片，該等資料是否確係其所稱之「南山云竹」其人
    所有，並非全然無疑。且乙○○之戶籍資料註記「遷出國外」
    ，其於109年5月22日出境後，迄今未返國，復經本院依被告
    聲請傳喚，亦未到庭作證，有乙○○之個人基本資料查詢結果
    、入出境資訊連結作業及本院送達證書可參（本院卷一第20
    7、219、361頁)，乙○○既未能到庭確認其是否為被告所稱以
    微信暱稱「南山云竹」與被告聯絡之人，此部分尚屬有疑，
    是本院仍以「南山云竹」稱之，合先敘明。
　㈢被告雖辯稱並未因提供系爭帳戶予「南山云竹」使用及轉帳
    而獲取任何利益云云，惟查：
　⒈被告係自本院110年4月7日準備程序起，始改為上開辯詞。惟
    其前於警詢供稱：109年 1 月初在臉書上看到有人貼文說要
    分享好康的，對方的微信暱稱是「南山云竹」，4 月初對方
    就叫我把我存摺照片給他，說要安排跟我一起做代購、買賣
    生意，我不疑有他，想說薄子、印章都在我這，沒有給對方
    ，就將存摺拍照給他，然後到109年4月25日開始，他說會有
    買家把錢匯進來渣打銀行帳戶，他告訴我轉出去的錢是要給
    廠商的貨款，轉進我帳戶的錢是買家的錢，所以這段期間我
    以為在跟他一起做代購買賣生意；他在電話中跟我說，我每
    轉一筆錢出去，我跟他就可以抽3%利潤，我跟他各分1.5%等
    語（偵卷第17-18頁)，於偵查中供陳：我看FB說有做生意，
    說存薄放我自己這裡，如果進來就要我匯到別的帳戶，說是
    處理代買代購的事；利潤100分之3 ，跟他對半分，就是百
    分之1.5，就是因為這麼簡單的事，就能賺1.5%，我才願意
    跟他做，不然我不要做等語（偵卷第157-158頁)，再於原審
    仍供承：我幫他轉出去錢有進來，我有手續費1.5 ％可以賺
    ，我是扣除我的手續費後把餘額轉到指定帳戶裡面；本案報
    酬都有拿到等語（原審卷第87頁)，甚而於本院亦由辯護人
    於110年2月9日提出爭點整理狀，載明對於「上訴人上開行
    為，可獲得總金額1.5%報酬之事實」不爭執(本院卷第97頁)
    。前後一致供承其因提供系爭帳戶供「南山云竹」使用，並
    依其指示將匯入款項轉至其他帳戶，可因之取得總金額1.5%
    之報酬等情，甚為明確。
　⒉被告於本院雖改稱其係單純幫助朋友，與「南山云竹」並非
    先前所稱之代買代購關係，故未有任何報酬。惟被告自承其
    並不知「南山云竹」真實姓名，只知是姓唐等語，顯示兩人
    並非交情深厚之朋友，否則豈可能連真實姓名都不知，而被
    告係自109年4月24日起至同年5月15日系爭帳戶遭列為警示
    帳戶止，長期提供帳戶供「南山云竹」收取款項，依被告辯
    護人之統計，收入筆數高達140筆，被告並於款項匯入後，
    立即向「南山云竹」報告匯入款項數額，且於累積一定之金
    額後，「南山云竹」即會指定轉出之金額，由被告以網路銀
    行將該數額款項轉至包含○○○帳戶在內之其他人頭帳戶（交
    易代號為WE)，其間亦有於同一日轉出數筆情形，有系爭帳
    戶交易明細、被告與「南山云竹」間微信對話內容可參(本
    院卷一第59-64頁；本院卷二第169-176頁；偵卷第83-135頁
    ），顯然並非偶一提供系爭帳戶供他人使用、幫忙轉帳之情
    形，衡情豈可能係單純基於朋友道義幫忙，未收取任何報酬
    ，此由「南山云竹」於109年5月2日即大陸放5天假之時，曾
    向被告表示：「這幾天放假沒什麼生意」等語後，被告於同
    年月4日表示「今天還是放假嗎？到目前為止沒有進來」等
    語（偵卷第103、105頁)，顯示被告尚主動關心詢問有無款
    項進入其帳戶，若非其可因代為轉帳而取得報酬，又豈可能
    如此主動關心系爭帳戶進帳情形？被告於本院改稱其係基於
    朋友道義幫忙轉帳，並無收取分毫利益云云，悖於事理常情
    ，全無可採。從而，本案無論是如被告前此所辯因代買代賣
    生意而提供帳戶、轉帳，或係如其於本院所辯之單純提供帳
    戶供「南山云竹」收取他人欠款後為其轉帳，被告均有收取
    以金額1.5%計算報酬之事實，應堪認定。被告辯護人雖以：
    由系爭帳戶109年 5 月4 日序號3 帳戶餘額僅6, 265元 、1
    09年5月5日序號7帳戶餘額僅1,245元、109年5月7日序號1帳
    戶餘額僅8,229元、109年5月8日號11帳戶餘額僅剩874元、1
    09年5月8日序號15帳戶餘額僅剩254元、109年5月13日序號1
    1帳戶餘額僅剩147元、109年5月15日序號1 帳戶餘額僅剩7,
    862元，可佐證被告並無從中獲取1.5%之報酬，蓋被告若於
    每筆款項轉匯後均得可獲得1.5%之報酬，上訴人帳戶餘額應
    不至於少到僅剩幾千元或幾百元不等，顯見上訴人是基於好
    意施惠單純幫忙「南山云竹」轉帳等語。惟系爭帳戶匯入之
    金額，除遭被告以網路轉帳方式匯出外，亦有以現金提領者
    （109年4月28日提領20,000元、16,000元、4月29日提領17,
    000元、5月2日提領20,000元、6,000元、5月5日提領17,000
    元、5月6日提領12,000元、5月8日提領20,000、13,000元、
    20,000元），被告並自承未將系爭帳戶提款卡交付，上開款
    項應係被告所提領，可知被告應有以現金提領方式收取報酬
    ，辯護人徒以系爭帳戶餘額僅剩幾千元或幾百元不等，即推
    論被告未獲取報酬，與實情不符。至被告雖聲請傳喚證人○○○以證明其並未收取報酬等語，惟被告自始供承其係與「南
    山云竹」接觸，而○○○係本案下一層之人頭帳戶申設人，且
    係經本院調查後始知與本案贓款去向相關，自難認其對於被
    告本案是否收取報酬知情，且被告確有收取報酬乙情，業經
    認定如上，此部分自無調查之必要，併予敘明。　　
　㈣被告雖辯稱其係遭「南山云竹」詐騙，不知道是騙來的錢，
    如果知道就不會幫忙，沒有不確定之故意云云。惟查：
　⒈被告於本院準備程序稱：「南山云竹」說長期住在大陸，回
    來台灣只有1 、2 個月，透過朋友要在台灣找有戶頭的人，
    說人家欠他很多錢，很多錢要進來等語（本院卷一第196頁)
    ，意指係代為收取他人欠款，惟於本院審理時則稱：他說長
    期在大陸在台灣沒有帳戶，所以請我幫忙提供我的帳戶幫他
    收大陸的工程款等語（本院卷二第259頁)，對於所收取者究
    為他人所欠之款項或工程款，已有不同。且依本院上開認定
    之事實，被告以系爭帳戶為「南山云竹」收取款項後，係再
    匯入他人之帳戶，另依被告與「南山云竹」間微信對話內容
    ，「南山云竹」曾多次傳銀行帳戶資料或存摺封面予被告（
    偵卷第71、73、75、85、113、137頁)，顯然與其所稱在臺
    灣無金融帳戶可用之情狀不符，被告對此明顯之歧異亦無法
    提出理解釋，所辯並未懷疑「南山云竹」借用帳戶目的，與
    常情有違。況被告係長期提供系爭帳戶供「南山云竹」收取
    款項，筆數高達140筆，被告於款項匯入後，立即向「南山
    云竹」報告數額，且於累積一定之金額後，「南山云竹」即
    指定被告轉出之金額，業如前述，復酌以「南山云竹」於10
    9年5月9日因打電話找不到被告時，傳送：「你這樣聯繫不
    到，我會叫平台公司切掉哈，誰知道你有什麼事」等語，於
    同年月20日傳送「毫克也要，把禮拜五那天發出的紀錄截圖
    過來」等語，以及於同月27日傳送「讓平台去查」等語（偵
    卷第67、119、137頁；被告於原審自承前開訊息係「南山云
    竹」要求其提出系爭帳戶內款項轉出紀錄，供「南山云竹」
    及其友人「毫克」查看，原卷第116-117頁)，顯示被告參與
    者，係具公司型態之組織，被告復可因代收款項轉帳，即獲
    取不合理高額報酬，已違反交易常情。而被告既稱其當時連
    「南山云竹」之真實姓名都不知，則其究係依憑如何之信賴
    基礎，於未確認「南山云竹」真實身分前，對於「南山云竹
    」違反交易常情之舉措，絲毫不生懷疑，完全配合？所辯係
    遭「南山云竹」詐騙云云，有違常理，難以憑採。
　⒉金融機構帳戶事關個人財產權益之保障，帳戶資料具專屬性
    及私密性，多僅本人始能使用，縱偶有特殊情況須將存摺、
    提款卡、印鑑、提款密碼等資料交付他人者，亦必與該收受
    者具相當之信賴關係，並會謹慎瞭解查證其用途，無任意交
    付予他人使用之理，且我國金融機構眾多，各金融機構除廣
    設分行外，復在便利商店、商場、公私立機關設置自動櫃員
    機，一般人均可自行向金融機構申設帳戶使用，提領款項亦
    極為便利，倘若款項來源正當，根本無必要將款項匯入他人
    帳戶後，再委請該人代為提領後轉交予己。是若遇刻意將款
    項匯入他人帳戶，再委由他人代為提領款項，並支付代價或
    利益之情形，就該帳戶內款項可能係詐欺犯罪所得等不法來
    源，當應有合理之預見。況詐欺集團利用車手提領人頭金融
    機構帳戶款項，業經報章媒體多所披露，並屢經政府及新聞
    為反詐騙之宣導，一般具有通常智識之人，應均可知支付薪
    資或對價委由他人以網路銀行將帳戶內款項轉至其他帳，多
    係藉此取得不法犯罪所得。是以，苟非意在將帳戶作為犯罪
    之不法目的或掩飾真實身分，實無刻意使用他人帳戶及由他
    人代為轉帳之必要。被告於本案發生時已年屆62歲，自陳為
    高中肄業之智識程度，有從事水電工作之經驗，依其勞保資
    料，有長達23年又128日之工作年資，曾任職湯淺乾電池股
    份有限公司、臺灣日立電視科技股份有限公司以及數家營建
    、建設公司（原審卷第120頁；本院卷二第60、263頁頁），
    顯見被告係具相當智識程度及豐富社會經驗、歷練之人，就
    上揭工作內容係違反交易常情，極可能涉及不法活動，應無
    不知之理。此由本案被告僅需提供個人帳戶收款，並依指示
    將匯入款項以網路轉帳至其他帳戶之極輕鬆工作，竟可取得
    所提領款項1.5%之高額報酬，其因「南山云竹」所交付工作
    可獲致之報酬，明顯高於一般工作所得甚多，若非不法、具
    有遭查緝之高風險，「南山云竹」豈有支付高額報酬予被告
    必要，被告就此明顯異於常情之報酬，豈可能未曾懷疑「南
    山云竹」行為有任何不法可能，並持續從事上開收款轉帳之
    工作長達半個月，嚴重悖乎事理常情，無可採信。
　⒊近年來詐欺取財犯罪類型層出不窮，詐欺集團為逃避查緝，
    往往發展成由集團首腦在遠端、甚至遠在國外進行操控，由
    集團成員分層、分工，相互彼此利用，藉以遂行詐欺取財之
    犯罪模式，依本案被害人所述受騙情節，詐欺集團係透過臉
    書、LINE 通訊軟體向被害人施詐，陷於錯誤而受騙將款項
    匯至詐欺集團掌控之被告渣打銀行帳戶後，再經「南山云竹
    」指揮，由被告將款項轉帳至○○○帳戶，且再由○○○帳戶轉帳
    至其他帳戶，或者以現金提領方式領取，乃屬常見之詐欺集
    團犯罪手法，作為不法犯罪所得之金流斷點，以掩飾或隱匿
    詐欺被害人之犯罪所得之去向，此等犯罪模式迭經媒體廣為
    披載、報導，誠為具有一般社會生活知識之人所能知悉之事
    。被告係具相當智識程度及社會經驗、歷練之人，前已述及
    ，其對事物之理解、判斷要無異於常人之處，就上情亦難諉
    為不知。再者，被告就其上揭工作內容僅為提供帳戶、轉帳
    至其他帳戶，即可獲得與其所付出勞力顯不相當之高額報酬
    ，以及前述「南山云竹」指示有諸多可疑違常之形跡，極可
    能涉及不法，均瞭然於心，被告主觀上當已預見「南山云竹
    」極可能從事非法活動，始會刻意另以高額費用委請其提供
    帳戶、轉帳，無非係藉此手法製造犯罪查緝上之斷點，參以
    被告於本院稱其係以通訊軟體與「南山云竹」聯繫，雖見過
    本人，亦不知其真實姓名，縱被告嗣於本院指稱「南山云竹
    」是已出境之乙○○，仍無法確認，亦無法查知「南山云竹」
    所屬詐欺集團究竟誰屬，檢警仍無從或難以查緝，已形成查
    緝上之斷點，無法繼續追查詐欺贓款之去向。是被告主觀上
    應已預見其依「南山云竹」之指示領款、轉帳，可能係在從
    事車手之工作，此為詐欺集團為遂行詐欺犯行分工之一環，
    意在規避查緝，並藉此製造金流之斷點，以掩飾或隱匿詐欺
    被害人之犯罪所得，當屬不法行為，卻僅因「南山云竹」以
    高額報酬之對價誘惑，即置犯罪風險於不顧，聽從來路不明
    之「南山云竹」指示，從事恐屬不法之轉帳車手行為，依上
    開情節以觀，被告為上開行為時，主觀上確實有容任其行為
    將導致詐欺取財及掩飾或隱匿詐欺犯罪所得去向之犯罪發生
    本意，復依被告認知，參與本案之人至少有「南山云竹」、
    「毫克」等人，堪認被告主觀上確有三人以上共同詐欺取財
    ，以及隱匿詐欺犯罪所得來源及去向之不確定故意，至為明
    瞭。
　㈤本案詐欺集團，符合組織犯罪防制條例第2條第1項所定之犯
    罪組織，及被告有參與該犯罪組織不確定故意之認定：
　  本案詐欺集團係先由「南山云竹」向被告取得渣打銀行人頭
    帳戶資料，再由機房人員詐騙包含本案告訴人在內之被害人
    匯款、轉帳至被告帳戶後，由被告轉帳至「南山云竹」指定
    之包含○○○帳戶在內之其他帳戶，衡情顯非隨意組成之團體
    ；又本案詐欺集團成員除被告外，至少尚包含「南山云竹」
    、「毫克」及向被害人詐騙之成員，且被告系爭帳戶自109
    年4月24日起至5月15日，收入約140筆，轉帳支出至少30餘
    筆，堪認本案詐欺集團係透過縝密之計畫與分工，成員彼此
    相互配合，由至少3人以上之多數人所組成，持續以實施詐
    欺為手段而牟利之具有完善結構之組織，其核屬3人以上，
    以實施詐術為手段，所組成具牟利性及持續性之有結構性犯
    罪組織，合於組織犯罪防制條例第2條第1項所稱之犯罪組織
    ，至為明確。再者，被告係於109年4月7日提供上開帳戶資
    料予「南山云竹」，其後並多次依其指示轉帳，業經認定如
    前，且依前揭說明，被告主觀上業已預見「南山云竹」等人
    極可能係從事詐欺取財等犯行，其則加入而參與詐欺犯行之
    一環，故被告對於其以上揭方式所參與者，亦可能係屬3人
    以上，以實行詐術為手段，具牟利性或持續性之有結構性組
    織，顯非為立即實施犯罪而隨意組成之團體，自當有所預見
    ，其猶容任為之而參與，足見其確有參與犯罪組織之不確定
    故意亦明。
　㈥共同實行犯罪行為之人，在共同意思範圍以內，各自分擔犯
    罪行為之一部，彼此協力、相互補充以達其犯罪之目的者，
    即應對於全部所發生之結果，共同負責，故不以實際參與犯
    罪構成要件行為或參與每一階段之犯罪行為為必要。又共同
    正犯之意思聯絡，原不以數人間直接發生者為限，即有間接
    之聯絡者，亦包括在內（最高法院107年度台上字第4444號
    判決意旨參照）。 依前揭各項事證及說明，「南山云竹」
    等人所屬本案詐欺集團，於詐欺犯行之分工上極為精細，分
    別有蒐集人頭帳戶之「南山云竹」、實施詐術之機房人員、
    提供帳戶及轉帳、提款之車手人員等各分層成員，以遂行本
    件犯行而牟取不法所得，集團成員間固未必彼此有所認識或
    清楚知悉他人所分擔之犯罪分工內容，然此一間接聯絡犯罪
    之態樣，正係具備一定規模犯罪所衍生之細密分工模式，參
    與犯罪者透過相互利用彼此之犯罪角色分工，而形成一個共
    同犯罪之整體以利犯罪牟財。而被告既對參與詐欺集團而遂
    行本案詐欺犯行具有不確定故意，已如前述，堪認其對集團
    成員彼此間可能係透過分工合作、互相支援以完成詐欺取財
    之犯罪行為一節當有所預見，其既以自己共同犯罪之意思，
    相互支援及分工合作，以達上揭犯罪之目的，自應就所參與
    犯罪之全部犯罪結果共同負責，而應論以共同正犯。至被告
    縱使未與其他負責實施詐騙之集團成員謀面或聯繫，亦未明
    確知悉集團內負責其他層級分工之其他成員身分及所在，彼
    此互不認識，亦不過係詐欺集團細密分工模式下之當然結果
    ，無礙被告係本件共同正犯之認定。
　㈦辯護人雖提出被告自行委請李錦明儀測服務有限公司製作之
    測謊鑑定書，以證明被告借系爭帳戶給「南山云竹」時，並
    不知道要做詐騙使用，被告與「南山云竹」等詐騙集團並無
    加重詐欺及一般洗錢犯意聯絡等語。惟本案並非認定被告有
    參與犯罪組織、共同詐欺、洗錢之直接故意，上開測謊鑑定
    書本不足以影響本院上開認定。況測謊鑑驗結果往往因受測
    人之生理（例如罹患失眠、氣喘、心臟及心血管疾病等）、
    心理因素（例如憤怒、憂鬱、緊張或悲傷等）而受影響。且
    人之思想、行為無法以科學儀器精確量化，則測謊自不能如
    物理、化學或醫學試驗般獲得絕對正確之結果，故目前國內
    外學理與實務界對於測謊報告之證據能力仍存有重大爭議。
    從而，測謊結果在偵查階段雖可作為被告涉嫌犯罪之輔助資
    料，但就審判上而言，仍應在有其他客觀上可資信賴之積極
    或消極證據存在之情形下，始能作為輔助或補強心證之用（
    最高法院103年度台上字第485號、102年度台上字第5114號
    判決意旨參照），本院因認該測謊鑑定書，尚難逕採為對被
    告有利之憑據。
　㈧綜上所述，被告上開所辯，無非卸責之詞，不足採信，本件
    事證已經明確，被告上開基於不確定故意之參與犯罪組織、
    加重詐欺、一般洗錢等犯行可以認定，應依法論科。
三、論罪之理由：　　
　㈠洗錢防制法第15條之特殊洗錢罪，係在無法證明前置犯罪之
    特定不法所得，而未能依洗錢防制法第14條之一般洗錢罪論
    處時，始予適用。倘能證明人頭帳戶內之資金係前置之特定
    犯罪所得，即應逕以一般洗錢罪論處，自無適用特殊洗錢罪
    之餘地。另過往實務見解，雖認行為人對犯特定犯罪所得之
    財物或利益作直接使用或消費之處分行為，或僅將自己犯罪
    所得財物交予其他共同正犯，屬犯罪後處分贓物之行為，非
    本條例規範之洗錢行為，惟依修正後洗錢防制法規定，倘行
    為人意圖掩飾或隱匿特定犯罪所得來源，而將特定犯罪所得
    直接消費處分，甚或交予其他共同正犯，或由共同正犯以虛
    假交易外觀掩飾不法金流移動，即難認單純犯罪後處分贓物
    之行為，應仍構成洗錢防制法第2 條第1 或2 款之洗錢行為
    （最高法院108 年度台上字第1744號、108 年度台上字第30
    86號判決要旨參照）。被告、「南山云竹」、「毫克」及向
    告訴人施詐之本案詐欺集團不詳成員，就本案對告訴人所為
    詐欺取財（洗錢防制法所規定之特定犯罪）犯行，係使告訴
    人將款項匯入該集團掌控使用之系爭帳戶，而後由被告轉帳
    至下一層之○○○帳戶，再由○○○帳戶轉帳至更下一層帳戶，或
    以提領現金方式轉交上手，以隱匿其等詐欺所得去向，所為
    已切斷資金與當初犯罪行為之關聯性，隱匿犯罪行為或該資
    金不法來源或本質，使偵查機關無法藉由資金之流向追查犯
    罪者，核與洗錢防制法第14條第1 項一般洗錢罪之要件相合
    。
　㈡行為人於參與詐欺犯罪組織之行為繼續中，先後多次為加重
    詐欺之行為，因參與犯罪組織罪為繼續犯，犯罪一直繼續進
    行，直至犯罪組織解散，或其脫離犯罪組織時，其犯行始行
    終結。故該參與犯罪組織與其後之多次加重詐欺之行為皆有
    所重合，然因行為人僅為一參與犯罪組織行為，侵害一社會
    法益，屬單純一罪，應僅就「該案中」與參與犯罪組織罪時
    間較為密切之首次加重詐欺犯行，論以參與犯罪組織罪及加
    重詐欺罪之想像競合犯，其他之加重詐欺犯行，祗需單獨論
    罪科刑即可，無需再另論以參與犯罪組織罪，以避免重複評
    價。是行為人參與同一詐欺集團之多次加重詐欺行為，因部
    分犯行發覺在後或偵查階段之先後不同，肇致起訴後分由不
    同之法官審理，為使法院審理範圍明確、便於事實認定，應
    以數案中「最先繫屬於法院之案件」為準，以「該案中」之
    「首次」加重詐欺犯行與參與犯罪組織罪論以想像競合。縱
    該首次犯行非屬事實上之首次，亦因參與犯罪組織之繼續行
    為，已為該案中之首次犯行所包攝，該參與犯罪組織行為之
    評價已獲滿足，自不再重複於他次詐欺犯行中再次論罪，俾
    免於過度評價及悖於一事不再理原則。至「另案」起訴之他
    次加重詐欺犯行，縱屬事實上之首次犯行，仍需單獨論以加
    重詐欺罪，以彰顯刑法對不同被害人財產保護之完整性，避
    免評價不足（最高法院109 年度台上字第3945號判決意旨參
    照）。依卷內現存事證、臺灣高等法院被告前案紀錄表，足
    認本案被告對告訴人丙○○所為之加重詐欺犯行，為其參與本
    案詐欺集團後，經起訴組織犯織，且最先繫屬於法院之「首
    次」加重詐欺犯行。是核被告所為，係犯組織犯罪防制條例
    第3 條第1 項後段之參與犯罪組織罪、刑法第339 條之4 第
    1 項第2 款之三人以上共同犯詐欺取財罪及洗錢防制法第14
    條第1 項之一般洗錢罪。告訴人遭詐欺後，雖有多次之匯款
    行為，惟彼此間獨立性極為薄弱，依一般社會健全觀念，以
    視為數個舉動之接續施行，應合為包括之接續一行為評價。
    又公訴意旨雖認被告前開詐欺犯行，係以網際網路之傳播工
    具對公眾散布犯行，應論以刑法第339條之4第1項第3款之以
    網際網路之傳播工具對公眾散布而詐欺取財罪嫌，然告訴人
    係因接獲不明之人持用臉書即時通通訊軟體與之聯繫，佯為
    邀約投資博奕網站為由遭詐欺得逞等情，業經證人丙○○於原
    審證述明確(原審卷第108-111頁)，並無證據證明本案詐欺
    集團係使用廣播電視、電子通訊、網際網路或其他媒體等傳
    播工具，對公眾散布之情形，自難論以刑法第339條之4第1
    項第3款之以網際網路對公眾散布而犯詐欺取財罪，公訴意
    旨容有誤會，然此僅涉及加重條件認定之減少，檢察官所起
    訴之犯罪事實並無減縮，無庸變更起訴法條（最高法院98年
    度台上字第5966號判決意旨參照），併此敘明。
　㈢被告與參與本案犯行之「南山云竹」、「毫克」及向告訴人
    施詐之本案詐欺集團不詳成員間，具有相互利用之共同犯意
    ，各自分擔部分犯罪行為，具有犯意聯絡與行為分擔，為共
    同正犯。
　㈣被告所犯參與犯罪組織罪、三人以上共同詐欺取財罪、一般
    洗錢罪，有部分合致，且犯罪目的單一，為想像競合犯，本
    院審酌上開各罪之法定刑等情，依刑法第55條規定，從一重
    論以三人以上共同詐欺取財罪。
　㈤組織犯罪防制條例第3條第1項後段但書規定，對參與犯罪組
    織情節輕微者，得減輕或免除其刑。係因加入犯罪組織成為
    組織之成員，不問有無參加組織活動，犯罪即屬成立，避免
    情輕法重，為求罪刑均衡，而為該但書規定。本件被告所犯
    參與犯罪組織罪在形成處斷刑時既論以其他重罪，即難以再
    依裁量而予以減輕或免除其刑，並無上開減輕或免除其刑規
    定適用餘地，附此敘明。
　㈥刑法第59條之酌量減輕，必於犯罪另有特殊之原因與環境等
    ，在客觀上足以引起一般同情，認為即予宣告法定低度刑期
    尤嫌過重者，始有其適用；至於情節輕微，僅可為法定刑內
    從輕科刑之標準，不得據為酌量減輕之理由（最高法院28年
    上字第1064號、45年台上字第1165號、51年台上字第899號
    判決意旨參照）。近年詐騙集團盛行，屢造成被害人鉅額損
    失，嚴重破壞社會治安，此為立法嚴懲之理由，被告參與本
    案詐欺集團，提供帳戶擔任轉帳車手，圖以詐取財物方式牟
    取不法利益，可非難性高，危害社會秩序甚鉅，其犯罪情狀
    ，客觀上難認有何足以引起一般同情而顯可憫恕，或科以最
    低度刑仍嫌過重之情形，並無情輕法重，顯可憫恕之情狀，
    無從依刑法第59條規定酌減其刑，被告上訴請求依上開規定
    酌減其刑，並無可採。　　　
四、撤銷原判決及自為判決之理由　
  ㈠原審審理結果，認被告犯上開加重詐欺等犯行罪證明確，予
    以論罪科刑，並為相關沒收、追徵之諭知，固非無見。惟查
    ：⒈公訴意旨認被告係將被害人匯入款項轉至○○○開立之000-
    000000000000號、○○○開立之000-000000000000號帳戶，惟
    依本院調查結果，應係轉至○○○帳戶，原審就此洗錢之重要
    事實未予認定，亦未說明未予認定理由，有犯罪事實漏未認
    定、理由不備之違失。⒉原審判決事實認定被告本案收取之
    報酬係0.5%，與其理由欄貳㈢記載之1.5%(原判決第7頁第3
    行)及理由欄貳㈦⒈没收部分記載之1.5%均不同，亦有認定事
    實與理由不符之違法。被告上訴猶以前詞否認犯罪，並無理
    由，另被告上訴請求依刑法第59條規定酌減，亦無理由，均
    如前述。且原審就被告本案所犯法定本刑最輕為有期徒刑1 
    年之加重詐欺罪，於告訴人遭詐欺金額達101萬3,000元之情
    狀下，僅量處有期刑1年2 月，核屬極低度之量刑，並無過
    重之情，被告上訴主張原審量刑過重，顯無理由，然原判決
    既有上開可議之處，自應由本院將原判決撤銷改判。
　㈡爰以行為人之責任為基礎，審酌詐欺集團犯罪危害民眾甚鉅
    ，為政府嚴加查緝並加重刑罰，被告四肢健全，有從事勞動
    或工作之能力，不思循正當管道獲取財物，貪圖不法利益，
    價值觀念偏差，所為嚴重損害財產交易安全及社會經濟秩序
    ，破壞人際間之信任關係，造成被害人精神痛苦，且製造金
    流斷點，造成執法機關不易查緝犯罪，徒增被害人求償及追
    索遭詐騙金額之困難度，危害社會治安與經濟金融秩序；兼
    衡被告除於90年間，因違反就業服務法案件，經判處罰金2
    萬元外，迄本案行為前再無其他犯罪紀錄前科，有臺灣高等
    法院被告前案紀錄表1份在卷可稽，素行尚可，本案
　　係基於間接故意所為，其分工、角色深淺，犯後否認犯行，
    且未積極與告訴人進行和解、賠償損害之態度，並參酌告訴
    人遭詐欺之金額，暨被告自陳高中肄業之智識程度，之前從
    事水電工作、家境勉持，被倒3、4千萬元，目前罹有雙膝退
    化性關節炎（參本院卷二第83頁診斷證明書)之家庭生活、
    經濟狀況（原審卷第120頁；本院卷第262-263頁）等一切情
    狀，量處如主文第2項所示之刑。
　㈢被告本案犯行雖成立組織犯罪防制條例第3條第1項後段之參
    與犯罪組織罪，惟106年4月19日修正公布之組織犯罪防制條
    例第3條第3項規定：「犯第1項之罪者，應於刑之執行前，
    令入勞動場所，強制工作，其期間為3年。」（嗣107年1月3
    日修正公布第3條，但本項並未修正）就受處分人之人身自
    由所為限制，違反憲法比例原則及憲法明顯區隔原則之要求
    ，與憲法第8條保障人身自由之意旨不符，應自本解釋公布
    之日起失其效力，有110年12月10日司法院釋字第812號解釋
    文可參，上開法文既已失其效力，本案即無上開規定之適用
    ，併予敘明。
　㈣沒收部分
　⒈本案被告提供系爭帳戶供匯款，再轉帳至指定金融帳戶，係
    依匯入帳戶款項計算1.5%作為報酬，業經本院認定如上，則
    以告訴人遭詐欺匯入系爭銀行之101萬3,000元計算，被告本
    案之犯罪所得為15,195元(計算式：1,013,000×1.5%)，該報
    酬並由被告實際收得，亦經被告於原審供承明確（原審卷第
    118頁)，雖未扣案，仍應依刑法第38條之1第1項前段及第3
    項規定，宣告沒收，並於全部或一部不能沒收或不宜執行沒
    收時，追徵其價額。　
　⒉告訴人丙○○遭詐騙之款項，業由被告轉帳至劉金山上開玉山
    銀行帳戶，非在被告實際掌控中，是其就隱匿之財物不具所
    有權及事實上處分權，尚無從依洗錢防制法第18條第1 項就
    所提領之全部金額宣告沒收，併予敘明。　
據上論斷，應依刑事訴訟法第369條第1項前段、第364條、第299
條第1項前段，判決如主文。
本案經檢察官張富鈞提起公訴，檢察官甲○○到庭執行職務。
中　　華　　民　　國　　110 　年　　12 　月　　14　　日
            刑事第十庭     審判長法　官   陳  宏  卿
                                 法　官   簡  芳  潔
                                 法　官   林  美  玲
以上正本證明與原本無異。
如不服本判決應於收受送達後20日內向本院提出上訴書狀，其未
敘述上訴理由者，並得於提起上訴後20日內向本院補提理由書（
均須按他造當事人之人數附繕本）「切勿逕送上級法院」。因疫
情而遲誤不變期間，得向法院聲請回復原狀。
                                 書記官   張  惠  彥
　　　　　　　　　　　　　　　　 
中　　華　　民　　國　　110 　年　　12　　月　　14　　日
附錄論罪科刑法條全文：
①組織犯罪防制條例第3條第1項後段
發起、主持、操縱或指揮犯罪組織者，處3年以上10年以下有期
徒刑，得併科新臺幣1億元以下罰金；參與者，處6月以上5年以
下有期徒刑，得併科新臺幣1千萬元以下罰金。但參與情節輕微
者，得減輕或免除其刑。
②中華民國刑法第339條之4
犯第339條詐欺罪而有下列情形之一者，處1年以上7年以下有期
徒刑，得併科1百萬元以下罰金：
一、冒用政府機關或公務員名義犯之。
二、三人以上共同犯之。
三、以廣播電視、電子通訊、網際網路或其他媒體等傳播工具，
    對公眾散布而犯之。
前項之未遂犯罰之。
③洗錢防制法第14條
有第二條各款所列洗錢行為者，處7年以下有期徒刑，併科新臺
幣5百萬元以下罰金。
前項之未遂犯罰之。
前二項情形，不得科以超過其特定犯罪所定最重本刑之刑。
附表：
編號 匯款時間 金額（新臺幣） 1 109年4月27日14時56分33秒 5,000元 2 109年4月27日17時16分49秒 28,000元 3 109年4月28日10時51分21秒 5,000元 4 109年4月30日13時9分23秒 10,000元 5 109年4月30日16時3分23秒 30,000元 6 109年5月1日13時26分51秒 30,000元 7 109年5月4日16時17分3秒 20,000元 8 109年5月5日11時46分56秒 20,000元 9 109年5月5日11時49分20秒 20,000元 10 109年5月5日19時34分23秒 800,000元 11 109年5月6日17時48分5秒 45,000元